臺灣臺北地方法院民事判決
111年度重訴字第440號
原      告  陳宜信  

被      告  莊麗珠  

訴訟代理人  高榮志律師

上列當事人間請求侵權行為損害賠償事件，原告提起刑事附帶民
事訴訟（109年度重附民字第76號），經本院刑事庭裁定移送前
來，本院於民國111年10月6日言詞辯論終結，判決如下：
    主  文
原告之訴駁回。
訴訟費用由原告負擔。
    事實及理由
一、原告起訴主張：被告因積欠友人蘇淑蕙、代書吳義男及律師
    邵華債務，竟基於詐欺取財之犯意，先透過不知情之訴外人
    陳亭綺邀約原告於民國106年9月12日晚間8時30分許，在被
    告位於臺北市○○區○○○路0段000號2樓之居所內見面，嗣原告
    依約前往，被告即提供「基隆市○○區○○段000地號等7筆土地
    （下稱本案土地）新建規劃案圖資」與原告觀覽，並向原告
    佯稱本案土地已由其以新臺幣（下同）7,900萬元為對價取
    得所有權，擬在本案土地興建地下3層、地上8層之建築物（
    下稱本案建案），因營造廠簽立合約時須提供訂金，惟其資
    金係於106年9月29日方能到位，故向原告商借支票，請原告
    開立票面金額均為50萬元之支票5紙，以利與營造廠簽約，
    並允諾於106年9月29日資金到位後，將歸還上開支票或給付
    現金250萬元與原告過票，並由原告取得本案建案中之200萬
    元股權，及於106年9月25日前交付入股協議書、建案進度表
    、營造廠簽約書影本及後續利潤分配表與原告云云，致原告
    陷於錯誤，先於106年9月14日之某時，在臺北市○○區○○○路0
    段000號1樓前，分別開立如附表編號1至4所示之支票4紙與
    被告，被告並於同日依原告之要求，簽立保管條1紙，佯示
    同意於15日內（即106年9月29日前）支付原告200萬元以兌
    現上開4紙支票，或退還原告上開4紙支票，原告再於106年9
    月20日之某時，至長庚醫療財團法人台北長庚紀念醫院之病
    房交付如附表編號5所示支票與陳亭綺，再由陳亭綺轉交予
    被告，被告並於上開時間、地點，復依原告之要求，簽立保
    管條1紙，佯示同意於9日內(即106年9月29日前)支付原告50
    萬元供其兌現上開支票，或退還原告該紙支票。被告取得如
    附表所示之支票後，旋委由陳亭綺於106年9月20日以如附表
    編號1、2、3、5所示之支票向訴外人高志誠票貼換取173萬
    元，嗣上開保管條所載106年9月29日屆期後，被告未將上開
    5紙支票（下合稱系爭支票）之票款給付原告。原告因系爭
    支票無端受提示，票信受侵害，影響公司營運，無法繼續經
    營旅行業，終致公司歇業，受有600萬元之損害，又原告受
    此侵害，名譽盡失，受有精神上痛苦，此部分請求180萬元
    。為此，爰依民法第184條第1項前段、第193條第1項、第19
    5條第1項前段之規定，請求被告給付原告780萬元等語。並
    聲明：㈠、被告應給付原告780萬元，及自起訴狀繕本送達被
    告之翌日起至清償日止，按週年利率5%計算之利息。㈡、被
    告應返還原告系爭支票。㈢、請准依職權宣告假執行。　　
    　　 
二、被告則以：發票人擔保支票之支付為其法定義務與責任，不
    得因支票提示不獲支付，作為侵權行為之主張，且支票之跳
    票係因原告不願補足存款，與被告之行為間無因果關係。又
    原告主張精神上痛苦，未舉證以實其說，並無理由。另附表
    編號1、2、3、5所示之支票因退票，現由訴外人黃菊占有，
    附表編號4未曾提示之支票，由訴外人邵華占有中，客觀上
    均非被告占有，原告請求被告返還系爭支票，並無理由等語
    置辯。並聲明：原告之訴及假執行之聲請均駁回；如受不利
    判決，願供擔保請准宣告免為假執行。
三、得心證之理由
㈠、按民事法院就當事人主張之該事實，及其所聲明之證據，仍
    應自行調查斟酌，決定取捨，不能概予抹煞，民事法院調查
    刑事訴訟原有之證據，而斟酌其結果以判斷事實之真偽，並
    於判決內記明其得心證之理由，即非法所不許（最高法院69
    年度台上字第2674號判決意旨參照）。基此而論，刑事附帶
    民事訴訟經移送民事庭後，即屬獨立之民事訴訟，其移送後
    之訴訟程序，應適用民事訴訟法，刑事訴訟所調查之證據，
    及刑事訴訟判決所認定之事實，並非當然有拘束民事訴訟之
    效力。次按，因故意或過失，不法侵害他人之權利者，負損
    害賠償責任；不法侵害他人之身體、健康、名譽、自由、信
    用、隱私、貞操，或不法侵害其他人格法益而情節重大者，
    被害人雖非財產上之損害，亦得請求賠償相當之金額，民法
    第184條第1項前段、第195條第1項前段分別定有明文。又損
    害賠償之償，以有損害之發生及有責任原因之事實，並二者
    之間，有相當因果關係為成立要件（最高法院48年台上字第
    481號判決要旨參照）。
㈡、經查，原告於106年間以天福旅行社有限公司法定代理人身分
    簽發系爭支票，其中附表編號1、2、3、5之支票，經執票人
    提示，因存款不足遭退票等情，經原告自承在卷，並有台灣
    票據交換所退票理由單可稽（見附民卷第5頁、本院109年度
    易字第791號卷一第423至426頁），堪信此部分之事實為真
    。原告主張受被告詐欺，致交付系爭支票予被告，而附表編
    號1、2、3、5之支票經提示，原告之票信受侵害，影響公司
    營運，無法繼續經營旅行業，被告應負損害賠償責任云云。
    然即令原告所主張之情為真，依票據之流通性及無因性，發
    票人於開立支票後，執票人提示票據時，票據債務人本應無
    條件支付票款，原告為公司之法定代理人，於開立公司支票
    時，自應熟知上開規範，惟以原告陳稱「我明知對方在詐騙
    ，怎麼可能把錢放進公司的帳戶」等語（見本院卷第132頁
    ），可徵原告因認遭被告詐欺，故未將足夠款項存入公司支
    票存款帳戶，致支票因存款不足遭退票，而拒絕兌現
　　附表編號1、2、3、5之支票，核屬原告係願承擔其債信受損
    之可能而拒絕給付，從而，被告之詐欺行為與原告其後因附
    表編號1、2、3、5之支票未能兌現所受之損害間，無相當因
    果關係，原告主張因被告之詐欺行為致其信用權、公司經營
    權受損，且因被告詐騙致歇業，名譽盡失，而請求被告賠償
    票信受損之600萬元、精神慰撫金180萬元，無足可採。
㈢、原告另請求被告返還系爭支票云云。惟按，支票為流通性之
    有價證券，行使票據權利，以占有票據為必要之條件，若支
    票事實上並非在被告占有之中，則無從返還。經查，附表編
    號1、2、3、5現由訴外人高志誠或黃菊占有中，附表編號4
    之支票，現由邵華占有中，有刑事告訴狀、筆錄在卷可稽（
    見本院109年度易字第791號卷一第378、395頁、偵卷第214
    、237頁），足認被告現未占有系爭支票，依上說明，原告
    請求被告返還系爭支票，核屬無由。
四、綜上所述，原告依民法第184條第1項前段、第193條第1項、
    第195條第1項前段之規定，請求被告賠償780萬元，及自起
    訴狀繕本送達之翌日起至清償日止，按週年利率5%計算之利
    息，併請求被告返還系爭支票，俱無理由，應予駁回。又原
    告訴之聲明雖請求本院依職權宣告假執行，惟是否符合法律
    所定職權宣告假執行之要件，本屬法院應依職權調查之事項
    ，不受當事人聲明之拘束，原告此部分之請求應僅係促使法
    院注意而已，故無需就原告上開請求為駁回之諭知，併此敘
    明。
五、本件事實已臻明確，兩造其餘之攻擊或防禦方法，及所援用
    之證據，經本院斟酌後，認為與判決基礎之事實並無影響，
    均不足以影響本裁判之結果，自無庸一一詳予論駁之必要，
    併此敘明。
六、訴訟費用負擔之依據：民事訴訟法第78條。　　
中　　華　　民　　國　　111 　年　　11　　月　　10　　日
                  民事第四庭    法　官　蕭涵勻
以上正本係照原本作成。
如對本判決上訴，須於判決送達後20日內向本院提出上訴狀。如
委任律師提起上訴者，應一併繳納上訴審裁判費。
中　　華　　民　　國　　111 　年　　11　　月　　10　　日
                                書記官  林立原
附表：
編號 票號 票面金額（新臺幣） 發票日 1 OA0000000 50萬元 民國106年10月11日 2 OA0000000 50萬元 民國106年10月11日 3 OA0000000 50萬元 民國106年10月11日 4 OA0000000 50萬元 民國106年10月11日 5 OA0000000 50萬元 民國106年10月20日